【裁判字號】    99,訴,13
【裁判日期】    990928
【裁判案由】    遷讓房屋
【裁判全文】
臺灣澎湖地方法院民事判決                99年度訴字第13號
原      告  丙○○
訴訟代理人  魯惠良  律師
被      告  甲○○
上列當事人間請求遷讓房屋事件，本院於民國99年9月1日言詞辯
論終結，判決如下：
    主  文
被告應將原告所有坐落馬公市○○街十七巷二號之一鋼筋混擬土
造五層國民住宅第二層即建號馬公段三八二八號房屋（坐落基地
即馬公段二０一地號、面積一００七０平方公尺、權利範圍一萬
分之三六）遷讓交還予原告。
訴訟費用由被告負擔。
本判決於原告以新臺幣貳拾萬元供擔保後，得假執行。
    事實及理由
甲、兩造爭執要旨
一、原告起訴主張：
（一）兩造為親兄弟，兩造之父林金標已於民國（下同） 98 年
      9 月間往生，林金標生前於 96 年 8 月份將其所有坐落
      澎湖縣馬公市○○街 17 巷 2 號之 1 鋼筋混擬土造 5
      層國民住宅第 2 層房屋（建號馬公段 3828 號、面積
      81.81 平方公尺，權利範圍全部）及其基地即馬公段 201
      第號、面積 10070 平方公尺、權利範圍 10000 分之 36
      ，以贈與為原因，辦理所有權移轉登記予原告。詎被告於
      98 年 10 月間，未經房屋所有權人即原告之同意，竟擅
      自占用系爭房屋居住，並私自雇請鎖匠更換門鎖，拒不將
      房屋返還原告，顯係無權占有，爰依民法第 767 條之規
      定，請求被告將系爭房屋遷讓交還原告。
（二）被告雖一再質疑系爭房屋之贈與並非訴外人林金標之真意
      ，然證人即承辦代書戊○○已到庭證稱本件贈與登記手續
      業經合法程序辦理，並無任何不法情事。被告復提出訴外
      人林金標筆記本，其上記載：「9/8寄丙○○2萬元，
      14/8-15/8上午十時入院、出院，辦理房屋準備共同管理
      人」等內容，惟原告否認該筆記內之筆跡為林金標所為，
      且縱係屬實，亦不能證明系爭房屋為兩造等共同管理。
二、被告則辯稱：兩造之父林金標生前意思是將系爭房屋交由子
    女們共同管理，以準備後代子孫紀念，不輕易登記予任何人
    ，詎原告竟趁林金標返澎拿取衣物時，前往代書處辦理房屋
    贈與，顯有偽造文書之嫌。且林金標生前即同意系爭房屋由
    子女共同使用，故被告使用系爭房屋有正當權源。為此請求
    駁回原告之訴。
乙、兩造不爭執事項
（一）兩造為兄弟，兩造之父林金標於98年9月往生。
（二）系爭坐落澎湖縣馬公市○○街17巷2號之1之不動產房地，
      依照建物及土地登記謄本記載，業於96年8月17日以贈與
      為原因由林金標移轉登記予原告。
（三）系爭房屋目前由被告占有使用中。
丙、得心證之理由
一、按當事人主張有利於己之事實者，就其事實有舉證之責任，
    民事訴訟法第277條定有明文；又各當事人就其所主張有利
    於己之事實，均應負舉證之責，故一方已有適當之證明者，
    相對人欲否認其主張，即不得不更舉反證（最高法院19年上
    字第2345號判例參照）。本件原告主張系爭房地業經訴外人
    林金標於96年8月17日以贈與為原因移轉登記予原告，目前
    為原告所有一情，業據其提出建物及土地登記謄本為證，被
    告雖以前揭情詞置辯，然查：
（一）被告辯稱系爭房地之移轉登記有偽造文書之嫌，然並未能
      舉證以實其說，證人即辦理系爭房地移轉登記之代書戊○○於本院審理時復到庭證稱：「系爭過戶是丙○○及林金
      標到我事務所找我辦理，當時林金標有提到他生病要把澎
      湖縣馬公市○○街17巷2號之1過戶給丙○○，他說委託我
      之後就要到臺灣治療。當時他們要我先估價稅金，我就告
      訴他們要準備過戶的資料，這時他們沒有拿出任何資料，
      只告訴我房地坐落地方，然後他們就先回去準備資料，我
      就在電腦內，幫他們作業，之後當天下午（詳細時間不記
      得），他們兩個人一起過來，這次來我把稅金跟他說明，
      問他們要不要辦理，當時他們有同意要辦理，（法官提示
      澎湖地政事務所函送當時贈與過戶之資料與證人戊○○）
      ，土地登記申請書，贈與移轉契約書都是我幫他們做好，
      他們再親自在上面用印，印鑑證明也是他們自己提供的，
      後來我就拿這些文件到各相關機關辦理，辦完時間我不確
      定，但是一般十天就可以辦好。辦完之後，我領了權狀，
      就寄回給丙○○，因為之前林金標說他要到臺灣治療，所
      有事情都交由丙○○處理。（問：丙○○及林金標當時去
      找你，林金標的精神狀況如何？）他的精神很好，大部分
      都是林金標在講話，且我們還有談到他家裡狀況，當時他
      說他有其他子女。（問：當時丙○○及林金標找你有無談
      到信託問題？）沒有。」等語，足證系爭房地之過戶移轉
      確係由訴外人林金標本人親自出面辦理，並無偽造文書情
      事。
（二）被告雖又辯稱兩造當時協議系爭房屋由林金標子女共同管
      理，僅名義信託登記在原告名下，並舉證人丁○○於本院
      審理時結證稱：「這個房子是我爸爸榮眷改建，我父親生
      前要把房子留給我們子女，在我爸爸生前在96年8月份就
      已經討論過這個問題，這房子要留給我們共用，不會賣掉
      。當時我們討論時有我及乙○○、丙○○、林金標等人在
      場，當時在台北丙○○房子樓頂加蓋鐵皮屋內有初步結論
      ，房子名義上可以登記給丙○○，有無其他信託管理方法
      ，請丙○○回來問代書。討論完之後我有把這件事情告訴
      甲○○。討論完之後，八月八日父親節，林金標就與丙○○在八月七日回到澎湖，拿換洗衣物，並向代書詢問相關
      問題，八月九日林金標回到台北就回醫院治療，但是我弟
      弟丙○○沒有告訴我們回澎湖辦理什麼事情，我有問過他
      ，丙○○說沒有辦理，後來林金標有告訴我他有寄丙○○
      二萬元要辦理房屋過戶事宜。但是我問丙○○，他都否認
      。所以辦理房屋過戶我們都不曉得，後來我父親在98 年9
      月19日死亡後，等喪事辦理完畢後，丙○○沒有將牌位領
      回，我就把我父親的牌位領回放在我家，在我父親死後，
      丙○○頭七等儀式都沒有來祭拜，到10月多，丙○○打電
      話告訴我他要把林金標除戶，他說澎湖的祖先牌位他不要
      了，我說不是要等一年才能處理，但是他說他會處理，所
      以我就請甲○○帶著我父親的牌位回澎湖家裡，看看家裡
      有何變化。後來甲○○告訴我家裡很亂，後來10月、11月
      間我有請甲○○去地政事務所查一下房屋的相關資料，後
      來才發現房屋已經於兩年前過戶給丙○○，且原告於過戶
      後兩個月就去貸款180萬元，這件事情我們都不知道。」
      等語，但原告堅決否認有共同管理或信託登記之協議，證
      人即兩造之弟乙○○亦證稱未參與該次討論，被告復未能
      提出任何書面資料證明有此協議，況觀諸前述證人戊○○
      之證詞，訴外人林金標前往辦理系爭房地過戶事宜時，從
      未提及信託問題，若林金標真意係將系爭房地名義上登記
      於原告，而無移轉所有權之意，理應在辦理過戶事宜時，
      向承辦代書詢問或言明，何以隻字不提？故被告此項辯解
      ，亦乏積極證據足以證明，難予採信。至於被告所提出訴
      外人林金標筆記本之記載：「9/8寄丙○○2萬元，14/8-1
      5/8上午十時入院、出院，辦理房屋準備共同管理人」等
      內容，縱係由林金標生前所書寫（原告否認該筆記內之筆
      跡之真正），惟其文意不明，其上又未經任何當事人簽名
      確認，亦難憑此證明有被告所稱之共同管理之協議。
（三）綜上所述，原告對其所主張因贈與而取得系爭房地所有權
      之事實已提出相當證據證明，而被告對其所辯解之事實則
      無法舉證以實其說，揆諸前開說明，自難採信被告之辯解
      而對其為有利之認定。
二、次按，所有人對於無權占有或侵奪其所有物者，得請求返還
    之，對於妨害其所有權者，得請求除去之。有妨害其所有權
    之虞者，得請求防止之，民法第767條定有明文。查系爭房
    地為原告所有，被告雖辯稱訴外人林金標生前同意系爭房屋
    由其子女共同使用，然縱係屬實，亦屬使用借貸關係，今林
    金標既將系爭房屋贈與原告，原告已表示不願再讓被告繼續
    使用系爭房屋，甚至對被告提起竊佔之告訴（澎湖地檢署99
    偵字第172號），則此使用借貸契約亦因原告之意思表示而
    告終止，被告已無占用系爭房地之正當權源，惟被告至今仍
    繼續占用系爭房地，是原告本於所有權人之地位，請求被告
    應將系爭房地遷讓交還予原告，為有理由，應予准許。
三、本判決原告勝訴部分，原告陳明願供擔保請准予宣告假執行
    ，經核無不合，爰酌定相當擔保金額准許之。
四、結論：原告之訴為有理由，依民事訴訟法第78條、第390條
    第2項，判決如主文。
中    華    民    國    99    年    9     月    28    日
                        民事庭  法  官  管安露
以上正本係照原本作成。
如對本判決上訴，須於判決送達後廿日內向本院提出上訴狀（須
附繕本）。
如委任律師提起上訴者，應一併繳納上訴審裁判費。
中    華    民    國    99    年    9     月    28    日
                                書記官  林德盛

司法院資訊處製作；財團法人民間司法改革基金會備份。
